【裁判字號】    98,上易,120
【裁判日期】    990112
【裁判案由】    返還房屋
【裁判全文】
臺灣高等法院臺南分院民事判決         98年度上易字第120號
上  訴  人  乙○○
訴訟代理人  黃進祥  律師
            江順雄  律師
            黃建雄  律師
被  上訴人  振吉電化廠股份有限公司
法定代理人  甲○○
訴訟代理人  薛西全  律師
            劉妍孝  律師
            邱國逢  律師
上列當事人間請求返還房屋事件，上訴人對於中華民國98年4 月
29日臺灣臺南地方法院第一審判決（97年度訴字第1233號）提起
上訴，本院於98年12月29日言詞辯論終結，判決如下：
    主  文
上訴駁回。
第二審訴訟費用由上訴人負擔。
    事實及理由
一、被上訴人主張：上訴人於民國（下同）75年自伊公司離職後
    ，轉經銷伊公司之衛浴產品，迄80年因經營不善積欠伊貨款
    ，遂於80年5 月20日，將其所有坐落臺南市○區○○○段13
    33地號土地，及其上同段3539建號即門牌臺南市○區○○街
    61巷4號總面積79.99平方公尺之加強磚造二層房屋（下稱系
    爭不動產）移轉登記予伊，用以償還積欠伊之債務。嗣伊將
    系爭不動產出租予上訴人，自81年1月1日至81年11月30日每
    月租金新臺幣（下同）6,000元，81年12月1日至82年11月30
    日每月租金8,000元，82年12月1日至83年11月30日每月租金
    8,500 元，繼則未再變更租金數額，然上訴人僅給付租金至
    89年3月止。嗣伊於96年11月7日寄發存證信函予上訴人，催
    告其給付積欠之租金，仍置之不理，伊乃於97年6 月25日以
    律師函為終止租賃關係之通知，上訴人已無占用系爭不動產
    之正當權源，係屬無權占有，伊自得依民法第767條、第455
    條規定，請求上訴人遷讓交還系爭不動產，並依不當得利之
    法律關係，請求上訴人自97年4月1日起至交還系爭不動產之
    日止，按月給付伊2,798 元等語。（原審判決命上訴人應遷
    讓交還系爭不動產予被上訴人，並自97年8月1日起至交還系
    爭不動產之日止，按月給付被上訴人1,399 元，另駁回被上
    訴人其餘之訴，被上訴人就駁回其餘之訴部分，未上訴已敗
    訴確定）並對上訴人之上訴，在本院聲明求為判決：
    (一)上訴駁回。
    (二)第二審訴訟費用由上訴人負擔。
二、上訴人則以：被上訴人為擔保伊貨款之給付，於77年間要求
    伊將系爭不動產全部設定抵押權，並要求伊之弟及友人陳美
    儷提供擔保物，嗣伊於78年間結束經銷，因積欠高額貨款，
    系爭不動產遭被上訴人於78年7 月19日查封，伊及伊弟雖先
    後給付76萬元及125 萬元予被上訴人，然尚欠被上訴人貨款
    約80餘萬元；嗣為擔保被上訴人剩餘貨款80幾萬元能獲償，
    伊聽從被上訴人臺南分公司當時主任林明勇指示，將系爭不
    動產移轉登記予被上訴人，用以擔保貨款之清償，然該所剩
    80餘萬元貨款，伊於89年上半年已全部清償，未積欠被上訴
    人任何貨款。另伊否認與被上訴人間曾有租賃關係，亦否認
    系爭不動產為被上訴人所有，縱被上訴人得請求返還系爭不
    動產，其請求給付之不當得利損害金亦屬偏高等語，資為抗
    辯。並聲明求為判決：
    (一)原判決不利於上訴人部分廢棄。
    (二)上列廢棄部分，被上訴人在第一審之訴駁回。
    (三)第一、二審訴訟費用由被上訴人負擔。
三、經查系爭不動產於75年4月3日登記為上訴人所有，嗣於80年
    8月9日以買賣為原因登記為被上訴人所有，目前為上訴人占
    有使用等事實，既為兩造所不爭執，並有系爭土地、建物登
    記謄本附卷足稽（見原審卷第10、11、89至98頁），自堪信
    實。惟被上訴人主張伊已合法終止兩造間之系爭不動產租賃
    關係，上訴人即屬無權占用系爭不動產，伊得依法請求上訴
    人返還系爭不動產，並給付相當於租金之不當得利乙節，既
    為上訴人所否認，並以上揭情詞置辯。是本件所應審究者，
    厥為被上訴人是否曾將系爭不動產出租予上訴人？如有其租
    賃期間為何？該租賃關係是否已終止？及上訴人將系爭不動
    產移轉登記予被上訴人，是否僅充供積欠被上訴人貨款之擔
    保？另上訴人是否曾將系爭不動產交付被上訴人？被上訴人
    是否已取得系爭不動產之收益權？暨被上訴人依民法第 179
    條規定，請求上訴人自97年8月1日起至遷讓系爭不動產止，
    按月給付1,399 元是否有據？各情。茲更詳細說明如下：
    (一)被上訴人確有將系爭不動產出租予上訴人：
      1.按「私文書應由舉證人證其真正。但他造於其真正無爭
        執者，不在此限。」、「私文書經本人或其代理人簽名
        、蓋章或按指印或有法院或公證人之認證者，推定為真
        正。」民事訴訟法第357 條、第358條第1項，分別定有
        明文。又原告對於自己主張之事實已盡證明之責後，被
        告對其主張，如抗辯其不實並提出反對之主張者，則被
        告對其反對之主張，亦應負證明之責，此為舉證責任分
        擔之原則；又原告於起訴原因已有相當之證明，而被告
        於抗辯事實並無確實證明方法，僅以空言爭執者，當然
        認定其抗辯事實之非真正，而應為被告不利益之裁判。
        最高法院亦分別著有18年上字第2855號及第1679號判例
        在案。
      2.系爭不動產曾於80年12月20日由兩造簽訂租賃契約，期
        間自80年12月20日起至81年12月20日止，每月租金6,00
        0 元，並經請求人（即出租人即被上訴人與承租人即上
        訴人）向原審法院請求公證，經該院以80年度公字第27
        721 號准予公證在案，既有該公證影印卷在卷為憑，且
        該公證書上請求人中承租人即上訴人部分簽名、蓋章之
        真正，復為上訴人所不爭執，則被上訴人主張兩造曾就
        系爭不動產訂定租賃契約，應已盡證明之責。上訴人抗
        辯兩造間就系爭不動產並無租賃關係存在，自應由其負
        證明之責。對此上訴人雖辯稱：系爭不動產之讓與係為
        供貨款擔保之用，且係依被上訴人指示辦理租賃公證云
        云；惟苟該抗辯屬實，上訴人又何須實際支付租金予被
        上訴人，上訴人空言否認有租賃關係存在，顯無足取。
        次按租賃定有期限者，其租賃關係，於期限屆滿時消滅
        ；租賃期限屆滿後，承租人仍為租賃物之使用收益，而
        出租人不即表示反對之意思者，視為以不定期限繼續契
        約，民法第450 條第1項及第451條分別定有明文。本件
        兩造就系爭不動產於81年12月20日租賃期限屆滿後，上
        訴人即承租人仍繼續占有使用迄今，既為兩造所不爭執
        ，斯時被上訴人復未即時表示反對之意思，且自承仍向
        上訴人收取租金至89年3 月間，揆諸上揭規定，兩造就
        系爭不動產於81年12月20日租期屆滿後，仍因上訴人之
        繼續使用，且被上訴人未予反對之意思，而成立不定期
        租賃關係甚明。被上訴人主張兩造就系爭不動產，曾訂
        有租賃契約，而有租賃關係存在，洵堪認定。
      3.次按租賃未定期限者，各當事人得隨時終止契約。但有
        利於承租人之習慣者，從其習慣。前項終止契約，應依
        習慣先期通知。但不動產之租金，以星期、半個月或一
        個月定其支付之期限者，出租人應以曆定星期、半個月
        或一個月之末日為契約終止期，並應至少於一星期、半
        個月或一個月前通知之，民法第450條第2 項、第3項分
        別定有明文。而租賃房屋未定期限者，不問承租人支付
        租金有無遲延，出租人皆得依民法第450條第2項之規定
        隨時終止契約，亦有司法院院字第2479號解釋足參。本
        件兩造就系爭不動產，既已成立不定期租賃關係，而有
        如上述，且被上訴人於97年6月25 日委請律師發函，對
        上訴人表示於97年7月31 日終止系爭租賃關係之要旨，
        並經上訴人於97年6月28 日收受等情，復有各該律師函
        及郵件收件回執各1份附卷為憑（見原審卷第63 頁），
        顯見被上訴人已符上揭於終止（97年7月31日 ）前一個
        月前（97年6月28 日）合法通知上訴人之規定，兩造間
        之系爭租賃關係，應已於97年7月31 日因合法終止而消
        滅。被上訴人主張該租賃關係業經終止消滅，核屬有據
        。
      4.又按所有人對於無權占有或侵奪其所有物者，得請求返
        還之；承租人於租賃關係終止後，應返還租賃物；民法
        第767條、第455條，分別定有明文。系爭租賃關係既經
        被上訴人於97年7 月31日合法終止，上訴人依法自應返
        還系爭不動產予被上訴人，其繼續占有系爭不動產即無
        占有權源，且被上訴人復為系爭不動產之所有權人及出
        租人，則被上訴人據以請求上訴人遷讓並交還系爭不動
        產，自屬有據。
      5.至上訴人所辯系爭不動產之所以移轉登記予被上訴人，
        係為擔保尚積欠被上訴人80萬元貨款所為之讓與，且所
        欠該80萬元貨款業已全部清償云云乙節，微論已為被上
        訴人所否認，且與證人林明勇在原審所證稱：「（你是
        否知悉該房屋後來有辦理過戶給原告？）…記得被告（
        上訴人）曾經欠原告公司（被上訴人）的貨款，我告訴
        被告說，房子有被抵押，你也跑不了，你直接過戶給公
        司以抵償貨款。」等語不符（見原審卷第130 頁），更
        與上揭兩造就系爭不動產已簽訂租賃契約之事實有違，
        況系爭不動產之移轉登記，苟係為擔保貨款清償之讓與
        ，上訴人又何須再與被上訴人簽訂系爭租賃契約，並實
        際支付租金予被上訴人之必要，顯見上訴人為此辯解，
        核非實情，不足採信。另上訴人指摘證人林明勇之證詞
        有偏頗之虞，質疑兩造自81年始訂立租約、其間有部分
        時段未收取租金、收取租金數額及時間不一、發票與租
        金收入不符、被上訴人同意扣除76萬元，應認並無租賃
        情事各節，或為上訴人空口臆測之詞，或與系爭租賃關
        係存在之事實不生影響，均難為上訴人有利之認定。
    (二)按不動產買賣契約成立後，其收益權之歸屬，依民法第37
      3 條規定，應以標的物已否交付為斷，與是否已辦理所有
      權移轉登記無涉。出賣人固負有交付出賣之不動產與買受
      人之義務，但在未交付前，其繼續占有買賣標的，僅屬債
      務不履行，尚難指為無權占有，不因其所有權移轉登記已
      完成而有異，固據最高法院著有84年台上字第3001號判決
      意旨足參。系爭不動產雖原為上訴人所有，然已於80年 8
      月9 日以買賣為原因登記為被上訴人所有，繼於80年12月
      20日復經兩造訂定租賃契約，足認上訴人至遲於簽訂系爭
      租賃契約時，即係以占有改定方式代直接交付，是系爭不
      動產業已交付買受人即被上訴人，上訴人苟未與被上訴人
      訂定租賃或使用借貸等使用收益之法律關係，上訴人即無
      繼續使用收益系爭不動產之合法權源。換言之，上訴人原
      以所有權人地位使用收益系爭不動產之權源，因買賣並交
      付後而消滅，是上訴人辯稱系爭不動產未交付，被上訴人
      尚未取得系爭不動產收益權云者，亦無足採。
    (三)又按無法律上之原因而受利益，致他人受損害者，應返還
      其利益，民法第179 條定有明文。又依社會通常觀念，無
      權占有使用他人所有之土地，可能獲得相當於租金之利益
      ，是被上訴人依不當得利之法律關係，請求上訴人返還相
      當於租金之不當得利，亦屬有據。次按城市地方房屋之租
      金，以不超過土地及其建築物申報總價年息10％為限，土
      地法第97條第1 項定有明文。系爭土地之申報地價每平方
      公尺為7,200元，系爭房屋之課稅現值為71,200 元，既經
      兩造合意認定在卷（見原審卷第197 頁）。而系爭房屋所
      占用系爭土地之面積為36.74 平方公尺，此觀系爭房屋之
      建物登記謄本所載第一層面積即明（見原審卷第11頁）。
      則以系爭房屋所占用系爭土地面積之申報地價核為264,52
      8元（7,20036.74＝264,528元），加計系爭房屋之價值
      71,200元，共計為335,728 元。又兩造復已合意該相當於
      租金之不當得利，以依土地法第97條第1項所定價額5％為
      計算基準，亦均由兩造陳明在卷（見原審卷第168 頁）。
      是被上訴人得向上訴人請求相當於租金之不當得利核為每
      年16,786元（335,728×5％＝16,786.4元以下四捨五入）
      ，折算每月為1,399元（16,786÷12＝1,398.8元以下四捨
      五入）。又被上訴人係於97年7月31 日始終止兩造間之不
      定期租賃關係，故於該日前上訴人占有系爭不動產即非無
      權占有。是被上訴人所得向上訴人請求相當於租金之不當
      得利期間，自97年8月1日起至上訴人遷讓交還系爭不動產
      時止，應予准許。
四、綜上所述，被上訴人本於所有物返還請求權、租賃物返還請
    求權及不當得利請求權，請求上訴人應將系爭不動產遷讓交
    還，並自97年8月1日起至遷讓交還該不動產之日止，按月給
    付1,399 元，為有理由，應予准許。原審就上揭應准許部分
    ，為被上訴人勝訴之判決，並依兩造聲請淮為附條件之假執
    行及免為假執行之宣告，經核認事用法並無不合。上訴人上
    訴意旨，猶執詞指摘原審該部分判決不當，求予廢棄改判，
    為無理由，應予駁回。
五、又本件事證已臻明確，兩造其餘主張陳述及攻擊防禦方法，
    核與判決之結果不生影響，爰不逐一論述。
六、據上論結，本件上訴為無理由，應依民事訴訟法第449條第1
    項、第78條，判決如主文。
中    華    民    國    99    年    1    月    12     日
                  民事第一庭  審判長法  官  丁振昌
                                    法  官  高明發
                                    法  官  林永茂
上為正本係照原本作成。
不得上訴。
中    華    民    國    99    年    1    月    13     日
                                    書記官  蔡宜均

司法院資訊處製作；財團法人民間司法改革基金會備份。
